臺中高等行政法院判決
　　　　　　　　　　　　　　　　　　 96年度訴字第00197號
　　　　　　　　　　　　　　　.
原　　　告　甲○○
訴訟代理人　李振祥　律師
被　　　告　彰化縣政府
代　表　人　乙○○
訴訟代理人　丙○○
上列當事人間因石油管理法事件，原告不服經濟部中華民國96年
3月19日經訴字第09606063810號訴願決定，提起行政訴訟，本院
判決如下︰
　　主  文
原告之訴駁回。
訴訟費用由原告負擔。
　　事  實
一、事實概要：原告未經申請核准設置加油站，擅自於彰化縣伸
    港鄉○○村○○路○段402巷667-2號，違法經營柴油零售業
    務，案經彰化縣警察局和美分局員警於民國（下同）94年9
    月20日6時40分許會同被告，查獲原告於上開地點，正為車
    號AM-850號大貨車加注柴油，除依法查扣相關物品及拍照存
    證外，現場採取之油樣經中國石油股份有限公司（以下簡稱
    中油公司）煉製研究所燃料檢測實驗室予以檢驗，證實其確
    屬柴油無誤。被告乃以原告違反石油管理法第17條第1項及
    第2項規定，依同法第40條第1項第2款及第2項之規定，處原
    告新台幣（下同）100萬元罰鍰，其供銷售之石油製品及所
    使用之加儲油設施器具沒入之處分。原告不服，提起訴願，
    亦遭駁回，遂提起本件行政訴訟。
二、兩造之聲明：
    (一)原告聲明：求為判決訴願決定及原處分均撤銷。
　　(二)被告聲明：求為判決：
      1.駁回原告之訴。
      2.訴訟費用由原告負擔。
三、兩造之陳述：
    (一)原告部分：
      1.原告係經營砂石車運輸業，同業間為降低成本起見，互
        約出資共同大量購買柴油，分別按車輛加油量以原購入
        油價計算加油量，超出其出資額者，該超出部分按原價
        補足，並無對外（非出資人）加油收費。車隊共同出資
        由原告出面向中油公司經銷商「中台油實業股份有限公
        司」購買超級柴油，每公升不含發票18.4元，共同出資
        之貨車前來加油，每台車另以加每公升柴油提撥0.3元
        作為原告代為清洗車之清潔費。94年9月20日6時40分警
        方在彰化縣伸港鄉○○村○○路○段402巷667-2號原告
        住處查獲時，加油之車輛是油槽底的沉澱油，僅收每公
        升15.8元，此一事實，有警方查獲時，司機於當天之調
        查筆錄可稽，供自用加油，與設置加油站之零售有利潤
        之業者不同，被告竟以違反石油管理法予以處分罰鍰10
        0萬元，原告萬難折服。原告購入之柴油非來源不明之
        油品，此有94年8月30日及94年9月2日分別匯款與該公
        司之匯款回單影本二紙可證。
      2.被告以原告違反石油管理法第17條第1項及第2項規定，
        依同法第40條第1項第2款之規定處100萬元罰鍰；並將
        石油製品及所使用之加儲油設施器具，依同法第40條第
        2項規定沒入。其所憑事實為「未經申請核准，即擅自
        設置加儲油設備，私售柴油牟利」為論據。
      3.按石油管理法第17條第1項規定：「經營汽油、柴油或
        供車輛使用之液化石油氣之零售業務者，應設置加油站
        、加氣站或漁船加油站。但石油煉製業，輸入業或汽、
        柴油批發業供自用加儲油（氣）設施業者或非供車輛使
        用汽油或柴油之零售，不在此限。」係指經營汽油、柴
        油之零售業務者之謂。本件原告被查獲之柴油，採取之
        油樣經中國石油公司煉製研究所燃料檢測實驗室予以檢
        驗，證實其確實柴油無誤之事實，亦明載於經濟部訴願
        決定書事實欄內。既然確屬柴油，加油時被查獲當時之
        保益來交通公司司機證稱加油每公升15.8元，較之一般
        加油站市價20.5元之價格，有何被告處分書所指之「私
        售柴油牟利」可言？
      4.本件原告處被查獲之超級柴油係十幾台貨車司機為降低
        成本共同出資購入，每台車加油按原購入每公升之油價
        計算其加油公升費用，超出其出資額者，該超出部分應
        補付費，原告除供共同出資之十幾台貨車加油外，並無
        對外經營零售業務，顯無申請設置加油站之必要，足見
        被告裁處及經濟部訴願決定認定原告違反石油管理法第
        17條第1項之規定，顯有不當。
      5.依據94年9月20日6時40分在原告住處加油時被查獲之大
        貨車司機何君於偵訊中供稱：「（問：你為何要到甲○
        ○私設之加油站加油？）因為柴油於一般加油站市價要
        新台幣20.5元，我在甲○○處加油每公升新台幣15.8元
        ‧‧‧」等語（見和美分局94年9月20日調查筆錄），
        足見原告並無私售柴油牟利之行為，足見被告裁處書事
        實欄記載原告私售柴油牟利，亦有不合。
      6.按「不得因不知法規而免除行政處罰責任，但按其情節
        得減輕或免除其處罰」行政罰法第8條定有明文。又「
        裁處罰鍰，應審酌違反行政法上義務行為應受責難程度
        ，所生影響及因違反行政法上義務所得利益，並得考量
        受處罰者之資力。」行政罰法第18條第1項亦定有明文
        。
        查本件原告於住處設置儲油槽，供司機加油，因沉澱油
        很少，油質差，超級柴油每公斤僅以15.8元計價，是原
        告毫無利潤可言，且原告僅高中補校畢業，目前無業，
        詎被告及經濟部竟依違反石油管理法第40條第1項第2款
        之規定，處100萬元罰鍰，依上開法條之規定，顯屬罰
        鍰太高。
      7.綜上所述，原告設置加儲油設備雖為事實，然並無私售
        柴油牟利之行為，當不構成違反石油管理法所規定之犯
        行，原處分及訴願決定，自嫌速斷，難令人甘服。故請
        求判決如訴之聲明。
    (二)被告部分：
      1.按石油管理法第17條第1項規定：「經營汽油、柴油或
        供車輛使用之液化石油氣之零售業務者，應設置加油站
        、加氣站或漁船加油站。‧‧‧」、第2項規定：「經
        營加油站、加氣站或漁船加油站業務者，應向直轄市、
        縣（市）主管機關申請核准設站；設站完成並經直轄市
        、縣（市）主管機關審查合格，報請中央主管機關核發
        加油站、加氣站或漁船加油站經營許可執照後，始得營
        業。」及第40條第1項規定：「有下列各款情事之一者
        ，處新台幣100萬元以上500萬以下之罰鍰：‧‧‧二、
        違反第17條第1項或第2項規定，經營汽、柴油或供車輛
        使用之液化石油氣零售業務。‧‧‧」與同條第2項規
        定：「前項供銷售或自用之石油製品及所使用之加儲油
        （氣）設施器具，沒入之。」。本案原告未經申請核准
        ，即擅自在彰化縣伸港鄉○○村○○路○段402巷667-2
        號設置加儲油設備，私售柴油牟利，原告核有違反石油
        管理法第17條第1項及第2項規定，爰經被告依同法第40
        條第1項第2款之規定，裁處罰鍰100萬元，並沒入供銷
        售之石油製品及所使用之加儲油設施器具。
      2.原告訴稱：「原告係經營砂石車運輸業，同業間為降低
        成本起見，互約出資共同大量購買柴油，分別按車輛加
        油量以原購入油價計算加油量，超出其出資額者，該超
        出部分按原價補足，並無對外（非出資人）加油收費。
        ‧‧‧」。經查，94年9月20日彰化縣警察局和美分局
        調查原告筆錄中敘及「問：警方於何時何地查獲何物？
        是何人所有？答：警方於94年9月20日6時40分在彰化縣
        伸港鄉○○村○○路○段402巷667-2號我住處圍牆內空
        地查獲儲油槽（鐵製、不鏽鋼、塑膠）共3個、柴油（
        預估量2萬2,000公升）、加油槍2支、加油槍皮管3條、
        加油泵浦2個、流量計3個、過濾器5個，是我所有」、
        「問：查獲當時情形為何？答：當時保益來交通公司司
        機何仔（經查為何進明）駕駛AM-850大貨車到我住處加
        油，他是加我放在外面黑色塑膠油槽的油（內裝大型油
        槽的油底沉澱油）但裡面只有少許柴油，何仔只有加少
        許柴油，就當場被警方查獲」、「問：你於何時販賣油
        底沉澱油？獲利為何？答：我於94年9月初才開始賣，
        因為沉澱油很少，油質差，我是基於好朋友關係才隨便
        算他一個價錢，沒有賺什麼錢。」另據購買油品者（何
        進明）筆錄中敘及「問：你向何加油站加油？負責人有
        無在現場？如何連絡？答：我是向甲○○（我們都叫他
        香茶）私設之加油站加油。警方查獲時甲○○有在現場
        。我們都是打他行動電話0000000000連絡後再前往加油
        。」、「問：你於何時開始在該處加油？加何種油？價
        錢如何算法？答：約於92年7月許開始在該處加油。我
        是加柴油。每公升新台幣15.8元。」、「問：你是如何
        知道該處有加油？答：同為司機朋友告知說如有需要到
        該處加油。」被告於94年9月20日會同彰化縣警察局和
        美分局，於彰化縣伸港鄉○○村○○路○段402巷667-2
        號查獲儲油槽3座、加油槍2支、油管3條、流量計3個、
        加油泵浦2個、油質過濾器5個、柴油約2萬2,000公升等
        證物，上開筆錄並經原告親閱無訛簽名捺指印確認，復
        有中油公司95年9月29日檢驗報告（報告編號：FＺ00000
        0000、FＺ000000000及FＺ000000000號）證實油槽內之存
        油確為柴油，以及被告於94年9月20日依法執行扣押，
        該扣押收據經原告親閱無訛簽名確認在案，且繫案之油
        槽容量經豐興科技資源有限公司現場丈量合計約為85.6
        公秉，徵諸前揭事實，是原告未取得加油站經營許可執
        照，即擅自從事柴油零售業務之違規事實，洵堪認定，
        所辯顯與事實不符。
      3.原告另訴稱：「原告設置加儲油設備雖為事實，然並無
        私售柴油牟利之行為，‧‧‧」。經查，購買油品者（
        何進明）筆錄中敘及：「問：你為何要到甲○○私設之
        加油站加油？答：因為柴油於一般加油站市價要新台幣
        20.5元，我在甲○○處加油每公升新台幣15.8元。所以
        有許多貨車到該處加油。」、「問：油價油量如何計算
        ？如何付款？答：在油槽左邊小屋內有加油錶，可計算
        每次加油量。加完油如有現金馬上支付現金。如沒有現
        金則由甲○○開立三聯單看多少金額由我簽名，隔月月
        初再一起付款。我每月大約在該處加油油錢約新台幣2
        萬元至3萬元左右。」依前述兩造筆錄內容顯示有買賣
        交易行為，原告所言純屬辯詞，實不足採信。
    理  由
一、按「經營汽油、柴油或供車輛使用之液化石油氣之零售業務
    者，應設置加油站、加氣站或漁船加油站。但石油煉製業，
    輸入業或汽、柴油批發業供自用加儲油(氣)設施業者或非供
    車輛使用汽油或柴油之零售，不在此限。」、「經營加油站
    、加氣站或漁船加油站業務者，應向直轄市、縣(市)主管機
    關申請核准設站；設站完成並經直轄市、縣(市)主管機關審
    查合格，報請中央主管機關核發加油站、加氣站或漁船加油
    站經營許可執照後，始得營業。」、「有下列各款情事之一
    者，處新臺幣100萬元以上500萬元以下罰鍰：‧‧‧二、違
    反第17條第1項或第2項規定，經營汽、柴油或供車輛使用之
    液化石油氣零售業務。」、「前項供銷售或自用之石油製品
    及所使用之加儲油（氣）設施器具，沒入之。」為石油管理
    法第17條第1項、第2項、第40條第1項第2款及第2項所明定
    。
二、本件原告未經申請核准設置加油站，擅於彰化縣伸港鄉○○
    村○○路○段402巷667-2號，違法經營柴油零售業務，經彰
    化縣警察局和美分局員警於94年9月20日6時40分許會同被告
    ，查獲原告於上開地點，正為車號AM-850號大貨車加注柴油
    ，除依法查扣相關物品及拍照存證外，現場採取之油樣經中
    油公司煉製研究所燃料檢測實驗室予以檢驗，證實其確為柴
    油無誤，被告乃以原告違反石油管理法第17條第1項及第2項
    規定，依同法第40條第1項第2款及第2項之規定，處原告100
    萬元罰鍰，其供銷售之石油製品及所使用之加儲油設施器具
    沒入之處分，此為原告所不爭執，並有儲油槽3座、加油槍2
    支、油管3條、流量計3個、加油泵浦2個、油質過濾器5個、
    柴油約2萬2,000公升扣案可憑及中油公司95年9月29日檢驗
    報告報告編號：FＺ000000000、FＺ000000000及FＺ0000 00000
    號）及處分書附卷可參，揆諸首揭規定，原處分並無違誤。
三、原告起訴主張：原告係經營砂石車運輸業，同業間為降低成
    本起見，互約出資共同大量購買柴油，分別按車輛加油量以
    原購入油價計算加油量，超出其出資額者，該超出部分按原
    價補足，並無對外（非出資人）加油收費。車隊共同出資由
    原告出面向中油公司經銷商「中台油實業股份有限公司」購
    買超級柴油，每公升不含發票18.4元，共同出資之貨車前來
    加油，每台車另以加每公升柴油提撥0.3元作為原告代為清
    洗車之清潔費。94年9月20日6時40分警方在彰化縣伸港鄉○
    ○村○○路○段402巷667-2號原告住處查獲時，加油之車輛
    是油槽底的沉澱油，僅收每公升15.8元，此一事實，有警方
    查獲時，司機於當天之調查筆錄可稽，供自用加油，與設置
    加油站之零售有利潤之業者不同，被告竟以違反石油管理法
    予以處分罰鍰100萬元，原告萬難折服。原告購入之柴油非
    來源不明之油品，此有94年8月30日及94年9月2日分別匯款
    與該公司之匯款回單影本二紙可證，本件原告雖於住處設置
    儲油槽，供司機加油，因沉澱油很少，油質差，超級柴油每
    公斤僅以15.8元計價，原告毫無利潤可言，且原告僅高中補
    校畢業，目前無業，被告及經濟部竟依違反石油管理法第40
    條第1項第2款之規定，處100萬元罰鍰，顯屬罰鍰太高。而
    原告設置加儲油設備雖為事實，然並無私售柴油牟利之行為
    ，當不構成違反石油管理法所規定之犯行，原處分及訴願決
    定，自嫌速斷云云，然查：
    (一)原告未經申准設置加油站，擅自於彰化縣伸港鄉○○村○
      ○路○段402 巷667-2號，違法經營柴油零售業務，案經彰
      化縣警察局和美分局員警於94年9月20日6時40分許會同被
      告，查獲原告於上開地點，正為何進明所駕駛之車號AM-8
      50號大貨車加注柴油，現場採取之油樣並經中油公司煉製
      研究所燃料檢測實驗室檢驗報告證實確屬柴油，此有彰化
      縣警察局和美分局同日製作並經原告及案外人何進明之調
      查（偵訊）筆錄、現場稽查照片影本、被告扣押原告違規
      設置之加儲油槽設施及油料執行紀錄及中油公司煉製研究
      所燃料檢測實驗室檢驗報告及處理違法加儲油（氣）設施
      執行完畢證明等影本可稽，已如前述。原告未經申請核准
      設置加油站，擅自經營柴油零售業務之違規事實，自堪認
      定。
    (二)原告主張其係經營砂石車運輸業，同業為降低成本起見，
      互約出資大量購買油品，分別以加油量按原購入油價核算
      分攤，並無對外加油收費等語。然查原告於警訊（調查偵
      訊）筆錄已供承「問：警方於何時何地查獲何物？是何人
      所有？答：警方於94年9月20日6時40分在彰化縣伸港鄉○
      ○村○○路○段402巷667-2號我住處圍牆內空地查獲儲油
      槽‧‧‧、柴油（預估量2萬2千公升）、加油槍2支、加
      油槍皮管3條‧‧‧是我所有」、「問：查獲當時情形為
      何？答：當時保益來交通公司司機何仔（即何進明）駕駛
      AM-850號大貨車到我住處加油，他是加我放在外面黑色塑
      膠油槽的油‧‧‧何仔只有加少許柴油，就當場被警方查
      獲。」，而大貨車司機何進明亦陳稱「問：你向何加油站
      加油？負責人有無在現場？‧‧‧答：我是向甲○○‧‧
      ‧私設之加油站加油。警方查獲時甲○○有在現場‧‧‧
      。」、「問：你為何要到甲○○私設之加油站加油？答：
      因為柴油於一般加油站市價新台幣20.5元，我在甲○○處
      加油每公升新台幣15.8元‧‧‧。」、「問：油價油量如
      何計算？如何付款？答：在油槽左邊小屋內有加油錶，可
      計算每次加油量。加完油如有現金馬上支付。如沒有現金
      則由甲○○開立三聯單看多少金額由我簽名‧‧‧。」等
      語，足證原告有於上揭地點設置儲油槽，並為保益來交通
      公司司機何君駕駛之AM-850號大貨車加注柴油及按加油量
      計價之事實，原告上開主張核與前揭調查筆錄所載原告有
      違規經營柴油之零售事實不符，尚難採信
    (三)至原告主張渠係屬石油管理法第17條第1項但書所明定之
      供自用加儲油設施業者，非營業行為之事實乙節。然查原
      告未經申准設置加油站，為案外人何進明所駕駛之大貨車
      加注柴油零售，已如前述，核其行為已違反石油管理法第
      17條第1項本文之規定；又其並未舉證證明為該項但書適
      用之石油煉製業、輸入業或汽、柴油批發業為供自用加儲
      油（氣）設施業者或非供車輛使用之零售者，自無同條項
      但書規定之適用，原告此部分主張亦無足採。
    (四)原告既未經申准設置加油站，即擅自經營柴油之零售業務
      ，且非屬石油管理法第17條第1項但書所規定之情形，從
      而，被告依首揭規定所為處原告100萬元罰鍰，並將扣案
      之原告供銷售之石油製品及所使用之加儲油設施器具予以
      沒入之處分，並無違誤。原告主張被告及經濟部依違反石
      油管理法第40條第1項第2款之規定，處100萬元罰鍰，顯
      屬罰鍰太高亦非可採。
四、綜上所述，原告所訴均無足採，本件原處分並無違誤，訴願
    決定予以維持，亦無不合，原告訴請撤銷，為無理由，應予
    駁回。
據上論結，本件原告之訴為無理由，依行政訴訟法第195條第1項
後段、第98條第1項前段，判決如主文。
中　　華　　民　　國　　96　　年　　8　　月　　 16 　 日
                  第三庭審判長法  官　王　茂　修
                              法  官　林  金  本
                              法  官　莊　金　昌
以上正本證明與原本無異。
如不服本判決，應於判決送達後20日內向本院提出上訴書狀，其
未表明上訴理由者，應於提起上訴後20日內向本院提出上訴理由
書（須依對造人數附具繕本）；如於本判決宣示或公告後送達前
提起上訴者，應於判決送達後20日內補提上訴理由書（須附繕本
）。未表明上訴理由者，逕以裁定駁回。
中　　華　　民　　國　　96　　年  　8　　月　　 21    日
　　　　　　　　　　　　　　　書記官　凌  雲  霄
